臺灣臺中地方法院民事判決　　　　　　99年度保險字第57號
原　　　告　梁綢
訴訟代理人　林邦賢律師
被　　　告　三商美邦人壽保險股份有限公司
法定代理人　陳翔立
訴訟代理人　王士銘律師
上列當事人間請求給付保險金事件，本院於民國100年1月25日言
詞辯論終結，判決如下：
    主  文
原告之訴及假執行之聲請均駁回。
訴訟費用新台幣萬零柒佰元由原告負擔。
    事實及理由
壹、程序部分
    按訴狀送達後，原告不得將原訴變更或追加他訴。但擴張或
    減縮應受判決事項之聲明者，不在此限，民事訴訟法第255
    條第1項第3款定有明文。本件原告起訴請求被告應給付原告
    新台幣（下同）300萬元，及自民國99年4月1日起至清償日
    止，按年息10%計算之利息；嗣於訴訟進行中，縮減利息起
    算日自99年6月1日起至清償日止，按年息10%計算之利息，
    屬減縮應受判決事項之聲明，核與首揭規定相符，應予准許
    ，合先敘明。
貳、實體部分
一、原告主張：
（一）原告之先夫廖學璋於生前以廖學璋為被保險人及要保人，
      原告為受益人，於民國84年10月28日向被告投保終身壽險
      主約，於92年12月31日申請變更要保人為原告（核准日期
      93年2月23日），於95年8月23日加保個人傷害保險附約（
      保單號碼：000000000000、生效日95年8月29日），其中
      個人傷害險之身故保險金額為300萬元。而被保險人廖學
      璋於99年2月11日在門牌號碼臺中市大里區（改制前為臺
      中縣大里市○○○街147巷9號住處自樓上下樓時，因未注
      意階梯，致踩空失去重心，加之廖學璋前因意外受傷遭左
      手腕截肢而失去支力，乃跌倒滾落至樓下，造成廖學璋頭
      皮開放性傷口、二根肋骨閉鎖性骨折等傷害，經原告將廖
      學璋送往臺中縣大里縣大里仁愛醫院急救，於99年2 月11
      日至2月16日住院治療，期間2月13日至2月15日因病況危
      急曾送入加護病房治療，於99年2月18日因敗血症併休克
      、右側血胸等病症，再送往急診住院治療，於2月20 日轉
      入普通病房治療，於2月25日轉入加護病房治療，於2月26
      日不治死亡。經查被保險人廖學璋之死亡證明書及相驗屍
      體證明書上，關於「其他對於死亡有影響之疾病或身體狀
      況」欄內記載「右側血胸」、「跌倒胸部挫傷」，可見廖
      學璋係因跌倒所造成之意外傷害而死亡，縱非直接致死原
      因，亦顯有因果關係，非單純病死，惟原告於99年3 月12
      日前後向被告申請理賠，被告遲至同年7月2日以（99）三
      理字第284號函始通知原告不符系爭保險契約附約第5條之
      約定而拒絕理賠，爰依保險契約傷害保險附約之規定請求
      被告給付保險金。
（二）對被告抗辯之陳述：
    1.按保險契約率皆為定型化契約，依保險法第54條第2項保
      險契約之解釋倘有疑義時，應為有利於被保險人之解釋。
      依仁愛醫療財團法人大里仁愛醫院99年11月10日仁總字第
      099110047號函之附件99年11月8日廖學璋診療說明書所示
      ：「廖學璋先生自民國97年7月15日起在本院消化系內科
      治療肝硬化，其病情尚稱穩定，係因跌倒受傷後，造成血
      胸引起敗血症之後，因肝硬化者本身的免疫力差，故治療
      無效致死亡。」，顯見廖學璋係因跌倒受傷造成血胸引起
      敗血症後，合併免疫力較差，導致死亡，乃為多數原因競
      合。縱認伊係病死，亦係因內在疾病因素，與意外跌倒等
      複數原因競合，而造成死亡之結果。又廖學璋生前就肝硬
      化之治療，病情控制穩定，尤其敗血症係因跌到造成血胸
      之後所引起，非肝硬化疾病所引起，可見廖學璋因跌倒受
      傷造成血胸，引起敗血症後，合併免疫力較差，為造成死
      亡之最近且主要之原因，依主力近因原則，則廖學璋之死
      亡顯屬意外跌倒傷害所致，二者間有相當因果關係。
    2.雖臺灣臺中地方法院檢察署解剖報告認定被保險人之生前
      跌倒有可能因死者生前病發造成等情，惟該報告所載「有
      可能」用語，非絕對百分百的確定係生前病發所致，被告
      既未能舉證證明被保險人廖學璋生前跌倒係百分之一百的
      病發所造成，其中尚有意外因素存在，縱僅有百分之一意
      外因素，仍應先推定廖學璋之生前跌倒係該百分之一之意
      外因素所造成。遑論該解剖報告中雖謂本件死亡原因與跌
      倒外傷無相關連性，也無因果關係，死亡方式為病死，卻
      又記載「其他對死亡有影響之疾病或身體狀況：跌倒胸部
      挫傷」，已相互矛盾。又臺灣臺中地方法院檢察署檢驗報
      告書中就生前狀況及疾病史欄內亦有記載「感染病史」之
      情，該感染病為何？究係因跌倒受傷而受感染，或其他原
      因之感染，與死亡結果間是否有因果關係，均未詳查，則
      上開解剖報告逕認本件死亡原因與跌倒無因果關係，尚嫌
      草率，殊不足採信。
（三）聲明：1.被告應給付原告300萬元及自99年6月1日起至清
      償日止，按年息10%計算之利息；2.願供擔保請准宣告假
      執行。
二、被告則以：
（一）按民事訴訟法第277條前段之規定，及參照最高法院17 年
      上字第917號判例意旨，意外事故之受益人請求保險人給
      付意外身故保險金，自應先就被保險人係遭遇意外事故導
      致死亡之事實，負舉證責任，其舉證程度，須達到依一般
      經驗法則，足認該事故之發生通常係外來、偶然而不可預
      見者。次觀之系爭契約條款第5條及保險法第131條之規定
      ，本件保險事故限於意外傷害事故所致，所謂意外傷害事
      故係指「非疾病所引起之外來突發事故」，即保險人於被
      保險人所受死亡原因之外界原因係出於外來、突發之意外
      ，且該意外傷害事故為直接且獨立原因所致時，保險人方
      付給付保險金之責。本件原告請求被告給付保險金，既遭
      被告否認系爭保險事故發生之事實，原告即對於「被保險
      人廖學璋係遭意外傷害事故」、「該意外傷害事故與被保
      險人死亡」之因果關係應負舉證之責，即對於「跌倒」如
      何誘發「敗血性休克」或「死亡」應善盡舉證責任。
（二）依原告檢附之死亡證明書及相驗屍體證明書，廖學璋之死
      亡方式記載「病死或自然死」，並非意外、自殺、他殺或
      未確定。該相驗屍體證明書中就直接引起死亡的疾病或傷
      害為「敗血性休克」，引起敗血性休克的原因為「肝硬化
      及其併發症」。而肝硬化為疾病之一種，為國際所認同，
      實無由將「敗血性休克」認定為意外傷害之一種。況被保
      險人廖學璋有「肝硬化」等慢性病史，該些慢性病史更易
      誘發「敗血性」，跌倒實不足以誘發「敗血性休克」或導
      致「死亡」，此亦與法務部法醫研究所解剖結果記載「所
      以死亡的原因和跌倒的外傷無相連關性，也無因果關係，
      死亡方式為病死。」相符。而仁愛醫療財團法人大里仁愛
      醫院仁總字第099110047號函之診療說明書未說明被保險
      人跌倒的原因，已難單憑此為原告有利之認定，顯見被保
      險人廖學璋跌倒胸部挫傷應不足以導致其死亡之結果，即
      廖學璋雖有胸部挫傷，亦無法憑此證明其係因突發之外來
      事故而死亡。且法務部法醫研究所解剖報告書已認定被保
      險人之生前跌倒外傷，有可能因死者生前病發造成的，不
      足以導致死亡程度，即被保險人生前的疾病，有嚴重的肝
      硬化併有肝腦病變等併發症，造成致死原因，所以廖學璋
      生前跌倒，有可能因死者生病病發而造成，且上開解剖報
      告書有從醫學、病理詳述判定其原因，原告及其2名子女
      對該解剖報告書並無意見，有卷附99年度相字第341號99
      年5月7日訊問筆錄可證，基於禁反言原則，不容原告復對
      該解剖報告書有異見。
（三）又造成敗血性休克的原因，主要是身體某些部位的細菌感
      染，跌倒無法引起「敗血性休克」、「嚴重的硬肝化病變
      」或「明顯肝性腦病變」等疾病，雖該仁愛醫療財團法人
      大里仁愛醫院診療說明書認定被保險人廖學璋「因跌倒受
      傷後，造成血胸引起敗血症之後」，惟該診療說明書卻未
      佐以事證或醫學病例，且法務部法醫研究所解剖報告書已
      說明實質內臟器官無外傷出血，亦無胸腔傷口感染之情形
      ，故上開診療說明書之推論，已嫌速斷，不足採信。則被
      保險人廖學璋之死因為身體內在因素所引起，非因跌倒導
      致死亡，即非因外來因素導致死亡，原告請求即無理由。
（四）聲明：如主文所示。
三、兩造不爭執之事項：
（一）原告之夫即被保險人廖學璋於84年10月28日向被告投保終
      身壽險主約，於92年12月31日申請變更要保人為原告（核
      准日期93年2月23日），於95年8月23日加保個人傷害保險
      附約（保單號碼：000000000000、生效日95年8月29日）
      ，其中個人傷害險之身故保險金額為300萬元。
（二）被保險人廖學璋於99年2月11日在門牌號碼臺中市大里區
      （改制前為臺中縣大里市○○○街147巷9號住處跌倒，99
      年2月11日在大里仁愛醫院接受住院治療，經診斷為頭皮
      之開放性傷口，未提及併發症、二根肋骨閉鎖性骨折、肝
      硬化，未提及酒精性者，期間於2月13日至2月15日進入加
      護病房治療，並於99年2月16日出院。嗣於99年2月18日再
      由急診入院並轉加護病房治療，經診斷為敗血症併休克、
      肝硬化、右側血胸，於99年2月20日轉入普通病房、又於
      99年2月25日轉加護病房治療，於99年2月26日死亡。
四、得心證之理由：
    原告請求被告給付意外身故保險金，被告則以被保險人廖學
    璋之死亡非屬意外事故為由而拒絕理賠置辯。是本件應審究
    者厥為：被保險人廖學璋是否因遭受意外傷害事故而導致死
    亡？即原告向被告請求意外身故保險金300萬元是否有理由
    ？經查：
（一）按傷害保險所稱之意外傷害，指非由疾病引起之外來突發
      事故所致者，保險法第131條第2項定有明文。意外傷害保
      險乃相對於健康保險，健康保險係承保疾病所致之損失；
      意外傷害保險則在承保意外傷害所致之損失。人之傷害或
      死亡之原因，其一來自內在原因，另一則為外在事故（意
      外事故）。內在原因所致之傷害或死亡，係指被保險人因
      罹犯疾病、細菌感染、器官老化衰竭等身體內部因素所致
      之傷害或死亡；至外來事故（意外事故），則係指內在原
      因以外之一切事故而言，其事故之發生須具有外來性、偶
      然性及不可預見性（最高法院92年台上第2710號判決意旨
      參照）。而意外傷害或死亡之定義，學說有原因說及結果
      說之區別，如採結果說，不問原因是否出於意外，若於結
      果出於意外者，即屬意外傷害或意外事故，但採原因說時
      ，必須導致傷害或死亡之外界原因係出於意外者，方屬意
      外事故，若結果出於意外，而原因非出於意外者仍非意外
      傷害或死亡。本件系爭個人傷害保險附約第5條第2項就「
      意外傷害事故」之定義為「非由疾病引起之外來突發事故
      」，解釋上係採原因說，而非結果說，前開約定所稱「外
      來突發事故」，須一為「外來的」，即限定引起事故之原
      因出於自身以外之事故；二為「突發的」，即外在環境急
      速的變化，致不可預期或出於預料之外，於滿足此二條件
      ，始能謂係外來而突發之事故。本件原告請求給付上開傷
      害保險之死亡保險金，自須就被保險人廖學璋係非因疾病
      而死亡負舉證之責。
（二）被保險人廖學璋死亡後，經大里仁愛醫院開具死亡證明書
      ，載明：「死亡原因：甲、敗血症併休克，乙、（甲之原
      因）肝硬化。2.其他對於死亡有影響之疾病或身體狀況（
      但與引死亡之疾病或傷害無直接關係者）右側血胸」等情
      ，有該院99年2月26日病歷號00000000亡字第99000096號
      死亡證明書1份在卷可憑。嗣經臺灣臺中地方法院檢察署
      於99年3月5日勘驗，認廖學璋之生前狀況及疾病史有「肝
      臟病病史」及「感染病史」，為求查明死因，乃再由臺灣
      臺中地方法院檢察署檢察官及法醫師，於99年3月8日進行
      解剖，認為：「四解剖結果6.右側胸部有挫傷併有右側肋
      骨骨折，原有之頭皮傷已癒合，頭部已無可見之傷口。由
      跌倒之外傷，僅為造成死者生前傷害，並未到足以導致死
      亡的程度，即使右側有血胸併有肋骨骨折亦未到使人死亡
      的地步。而死者生前的疾病，有嚴重的肝硬化併已有肝性
      腦病變等併發症，反而為造成致死的原因，所以生前跌倒
      有可能因死者生前病發造成，這從病歷上住院的第一日，
      也就是2月11日，生化檢驗氨的濃度高達227umo1/L，已有
      明顯肝性腦病變。所以死亡的原因和跌倒的外傷並無相連
      關性，也無因果關係，死亡方式為病死」，並於相驗屍體
      證明書記載其死亡方式為「病死或自然死」，死亡原因為
      「1.直接引起死亡之疾病或傷害：甲、敗血性休克。先行
      原因：（若有引起上述死因之疾病或傷害）乙、肝硬化及
      其併發症。2.其他對於死亡有影響之疾病或身體狀況（但
      與引起死亡之疾病或傷害無直接關係者）：跌倒胸部挫傷
      」，有該署（99）相字第341號解剖報告書及相驗屍體證
      明書附卷可稽。原告雖稱臺灣臺中地方法院檢察署99年3
      月5日檢驗報告書中，就廖學璋生前狀況及疾病史欄內亦
      有記載「感染病史」之情，該感染病為何？究係因跌倒受
      傷而受感染，或其他原因之感染，與死亡結果間是否有因
      果關係，均未詳查云云，惟該檢驗報告書既建議以解剖查
      明死因，自應以解剖報告書所載詳細之勘驗結果為據。
（三）本院函詢大里仁愛醫院有關廖學璋之診療過程等，經大里
      仁愛醫院函覆：「廖學璋先生自民國97年7月15日起在本
      院消化系內科治療肝硬化，其病情尚稱穩定，係因跌倒受
      傷後，造成血胸引起敗血症之後，因肝硬化者本身的免疫
      力差，故治療無效致死亡」等語，有該院99年11月10日仁
      總字第099110047號函所附診療說明書在卷足憑。惟依該
      診療說明書之內容，僅能判斷廖學璋生前跌倒造成血胸引
      起敗血症，與其本身之肝硬化症狀，同時存在而導致廖學
      璋之死亡結果，尚難推論廖學璋生前跌倒，係造成廖學璋
      死亡之主力原因。且前揭臺灣臺中地方法院檢察署解剖報
      告書及相驗屍體證明書，係實際解剖廖學璋之遺體，包括
      頭部、腦部、頸部、胸腹部、內臟、體腔、肝臟、上下肢
      等所為之綜合判斷，自較上揭仁愛醫院之診療說明書詳細
      ，而較為可信。堪認被保險人廖學璋於發生跌倒前，較有
      可能係因其原本已有嚴重的肝硬化疾病，並為引起被保險
      人廖學璋死亡之先行原因，其跌倒之事實，相較於其本身
      肝硬化之疾病，難謂係造成廖學璋死亡之主力原因，自難
      認原告已就被保險人廖學璋係非因疾病而死亡，已盡舉證
      之責。
（四）何況廖學璋於99年2月11日跌倒之事實，固為被告所不爭
      執，惟一般人於行走間發生跌倒之情形，其為外在因素者
      如地上溼滑、凹凸不平或有障礙物等等，其為內在因素者
      如疾病或服用藥物所發生之暈眩、休克，或肢體障礙（例
      如原告所稱廖學璋前曾因意外受傷遭左手腕截肢）等等，
      均有可能，是不能僅以跌倒致傷，即認係屬外來的、偶然
      而不可預見之意外事故。被告既以廖學璋之跌倒，有可能
      因其生前病發而造成等語置辯，則原告亦應就其跌倒受傷
      ，符合系爭保險契約約定之非由疾病引起之外來突發事故
      乙節，負舉證之責，惟原告亦未能提出其他證據，證明廖
      學璋之跌倒係肇因於非由疾病引起之外來突發事故所致，
      是原告依系爭保險契約約定請求上訴人給付意外傷害保險
      金，即無可取。
五、綜上所述，原告未能舉證證明廖學璋之跌倒係肇因於非由疾
    病引起之外來突發事故所致，復未能舉證證明廖學璋之跌倒
    係造成其死亡之主力原因，其主張被保險人廖學璋係因意外
    傷害死亡，自屬無據。從而，原告依系爭保險契約請求上訴
    人給付保險金300萬元本息，為無理由，不應准許；其假執
    行之聲請，亦失所依附，應併予駁回。
六、本件事證已臻明確，兩造其餘之攻擊防禦方法，經審酌後，
    認與判決基礎之事實及結果並無影響，爰不一一贅述，併此
    敘明。
七、訴訟費用負擔之依據：民事訴訟法第78條。
中    華    民    國    100    年    2    月    22    日
                      民事第三庭法  官  陳宗賢
以上正本係照原本作成。
如對本判決上訴，須於判決送達後20日內向本院提出上訴狀（須
附繕本）。
中    華    民    國    100    年    2    月    23    日
                                書記官